【裁判字號】    89,上,145
【裁判日期】    890829
【裁判案由】    拆屋還地
【裁判全文】
臺灣高等法院臺中分院民事判決      八十九年度上字第一四五號
      上  訴  人  甲○○
                  乙○○
      被  上訴人  彰化縣農田水利會
      法定代理人  丙○○
      訴訟代理人  余銀德律師
右當事人間請求拆屋還地事件，上訴人對於中華民國八十八年十二月三十一日臺灣彰
化地方法院第一審判決（八十七年度訴字第七六六號），提起上訴，本院判決如左：
      主      文
上訴駁回。
第二審訴訟費用由上訴人等負擔。
      事      實
甲、上訴人方面：
  一聲明：求為判決：
    (一)原判決關於本訴部分廢棄。
    (二)右開廢棄部分，被上訴人在第一審之訴及假執行之聲請均駁回。
  二陳述及証據：除與原審判決記載相同者予以引用外，補稱：
    (一)上訴人等自日據時期世居系爭土地迄今，有戶政機關於民國三十五年十月一日
      設籍資料可考。當時設籍者，以先前即有房屋存在及居住之事實為先決要件，
      是該屋必於半年前即開始興建，即上訴人等早於三十五年四月間以前即已占有
      系爭土地，其後又於五十七及六十一年間，政府尚未實施建築管理前修建及增
      建現有之房屋，此有房屋稅籍証明書及戶籍謄本可資佐証。
    (二)依社會歷史事實，農業灌溉水利用地在日據時期及台灣光復之初戒嚴時期，均
      無人擅敢占用，其占用者，皆尋未開發之未登記土地為之，是本件彰化地政事
      務所八十六年十二月四日彰地字第一六一五一號複丈成果圖及台灣彰化地方法
      院檢察署八十六年度偵字第九三二八號不起訴處分書調查結果，均認上訴人係
      占用未登記之土地，即與過去事實相符。而被上訴人有測量隊，水利用地之管
      制地號及面積應不會遺漏，且早知上訴人先占有系爭未登錄地，是其管制即避
      開上訴人房屋，此自被上訴人之起訴狀及辯論意旨狀均認同為未登錄地乙節觀
      之，亦可見其本對此無爭議。
    (三)上訴人自開懇占有系爭土地建屋數十年，從未接獲被上訴人指稱係占用會影響
      其農業灌溉之文件，均未見其有何異議，顯然亦具「和平」要件，依民法第七
      七二條準用第七六九及七七○條規定，上訴人係以行使地上權之意思，和平繼
      續占有系爭土地（即原未登錄地）二十年以上，已具備地上權時效取得之要件
      ，參諸最高法院八十三年台上字第三二五二號判例意旨，自不得拆除其地上之
      建物。
    (四)系爭土地於八十八年九月四日始由地政機關逕為分割，重新編號為六六○－四
      七地號，面積為六○九平方公尺（包括上訴人占有之三○四平方公尺在內），
      有土地登記簿謄本可証，故之前該土地確未登記應為真實。無論係被上訴人或
      地政機關對於系爭土地登記之遺漏或錯誤，不能由上訴人承擔，則其故意或過
      失行為，應以八十八年九月四日為認定基準日，在此基準日前之占有事實，應
      不受被上訴人之拘束。
    (五)按依司法院二十六年院字第一六二九號解釋，所謂新事實及新証據，係指該証
      據當時已經存在而言。另地籍測量實施規則第二三三條第一、二款規定，原地
      號分割時，除將其中一宗維持原地號外，其他各宗以分號順序編列之。再分割
      時保留原分號或原地號外，其餘各宗繼續原地號之最後分號之次一分號順序編
      列之。是系爭土地被上訴人於事後提出之新編號六六○－四七地號，尚難符新
      事實之意旨。又系爭土地原地號為西門口段六六○，該水利地據六十三年原有
      地籍圖所載，全長有一五○○公尺以上，溝渠寬度有七至二十公尺不等，如按
      八公尺計算，六六○地號之面積就約有一二○○○平方公尺，惟土地登記簿於
      五十三年僅載為二六八○平方公尺，原審僅憑學理認定係地號分割，未觀行政
      法令及作業過程，又不查原始面積增減情形，且以被上訴人所提供現行土地登
      記簿謄本作為民國三十五年間狀況之証據，顯屬顛倒事實。按依最高法院二十
      九年上字第一○○號判例意旨，民法第七七○條規定之取得時效一經完成，當
      然發生一定之效果，其雖未經占用人授用，法院亦得憑據以裁判，準此，原審
      未審酌被上訴人之溝渠是否受上訴人房屋阻礙，上訴人設籍世居該地情形，被
      上訴人於二十年前曾否提出異議文件等有利上訴人之証據，均屬可議。
    (六)上訴人祖先於系爭土地上建屋安居之時期，早於被上訴人成立人民團體組織之
      時期，其接收日產水利地後，係以自然水道管理，地籍未明，但仍須受民國三
      十五年地政署發布之士地登記規則中辦理產權登記歸屬範圍之限制，法院裁判
      時，自應斟酌當時之情形，上訴人祖先依當時之法律事實在未登記之土地上建
      屋，應無違法，其財產權現應受保障。
    (七)上訴人迄未向地政機關申請行使地上權。
乙、被上訴人方面：
  一聲明：求為判決駁回上訴。
  二事實及証據：除與原審判決記載相同者予以引用外，補稱：
    (一)被上訴人未有土地測量隊，在未經鑑測前無從知悉土地遭上訴人占用。上訴人
      稱被上訴人有土地測量隊，對於水利用地之管制地號及面積應不會遺漏，且早
      已知悉上訴人先占有系爭土地云云，並非實在。
    (二)上訴人之占用之土地，經詳查後為坐落彰化市○○○段六六○之四七地號，該
      六六○之四七地號土地係由被上訴人所有六六○之九地號土地分割而來，此有
      土地登記簿謄本附於原審卷可稽，該土地因分割而漏未登載，但仍屬被上訴人
      所有，並非未登錄之土地。
    (三)上訴人既已表明其占有系爭土地係本於租賃關係或所有之意思（見原審卷八十
      七年九月二日乙○○、甲○○筆錄及八十八年六月七日乙○○，甲○○反訴起
      訴狀），其非自始以行使地上權之意思而占有訟爭土地，情至明顯，乃於請求
      被上訴人登記為其所有之訴敗訴後，漫謂其自始即以行使地上權而占有，顯非
      可採。又因時效而取得地上權登記請求權者，不過有此請求權而已，在未依法
      登記為地上權人以前，仍不得據以對抗土地所有人而認其並非無權占有（最高
      法院六十七年台上字第二九三二號、第二七六三號判決、最高法院六十九年三
      月四日、六十九年度第五次民事庭會議決議參照），是上訴人所稱依最高法院
      八十三年度台上字第三二五二號判例要旨，不得拆除其地上建物云云，尚非可
      採。
      理      由
一、被上訴人主張：坐落彰化縣彰化市○○○段六六○之四及六六○之四七號土地為
    其所有，詎上訴人乙○○無權占有如原審判決附圖所示編號(4)部分面積○．○○
    九四公頃、編號(5)部分面積○‧○○三五公頃及編號(6)部分面積○‧○○一一公
    頃部分之土地；上訴人甲○○無權占有同所如附圖所示編號Ａ部分面積○‧○○
    一四公頃、編號Ｂ部分面積○‧○○○五公頃及同所六六○之四七號(1)部分面積
    ○‧○○二六公頃、編號(2)部分面積○‧○○五七公頃及編號(3)部分面積○‧○
    ○六二公頃部分之土地，並在該等土地上建造房屋使用，被上訴人請求拆除遭拒
    ，爰本於所有人之地位，依無權占有之法律關係提起本件訴訟，訴請上訴人拆除
    地上物，將土地交還予被上訴人等情。
二、上訴人則以：(一)上訴人等就系爭土地原有租賃契約書，但遭洪水流失。被上訴人
    聲明所示之房屋均無保存登記，分別係上訴人乙○○、甲○○出資所建，均建於
    建築管理之前，係屬合法之建物，上訴人等繼續予以占有，於法並無不合；(二)系
    爭土地原為未登記之士地，上訴人等之袓先及上訴人等早於民國三十五年間即加
    以先占建屋使用，並設籍於此，以和平繼續占有達二十年以上，自得因時效取得
    請求登記為所有權人，亦得請求登記為地上權人，被上訴人請求拆屋還地，為無
    理由等情資為抗辯。（上訴人在原審提起自訴，經駁回後未據上訴）。
三、經查被上訴人主張坐落彰化縣彰化市○○○段六六○之四及六六○之四七號土地
    為其所有，詎上訴人等無權占有上開土地中如前所述附圖編號(1)～(6)及Ａ、Ｂ部
    分土地，並建造房屋使用等情，已據其提出土地登記簿謄本、地籍圖謄本各一件
    為證，並經原審法院會同彰化地政事務所測量員至現場測量鑑定，製有勘驗筆錄
    、複丈成果圖等在卷可稽，均堪信為真實，至附圖說明欄其中「甲○○」之姓名
    誤載為「張在發」應予更正。
四、上訴人雖以上開各情資為抗辯，惟查：
    (一)上訴人雖辯稱其與被上訴人間就系爭土地有租賃關係存在，惟此為被上訴人所
      否認，上訴人等就此既未能舉証以實其說，空言抗辯，即無從採憑。
    (二)按以所有之意思，二十年間和平繼續占有他人未記之登記之不動產者，或十年
      間和平繼續占有他人未記之登記之不動產，而其占有之始為善意並無過失者，
      固均得請求登記為所有人，民法第七百六十九條、第七百七十條分別定有明文
      ，惟所占有者，均以他人未登記之不動產為要件。本件上訴人等占用之土地係
      坐落彰化縣彰化市○○○段六六○之四及同所第四七地號土地，業經原審法院
      囑託彰化地政事務所派員會同測量鑑定明確已如前述，並非未登記之土地，上
      訴人所稱之彰化地政事務所八十七年十一月十八日複丈成果圖，亦非記載系爭
      土地坐於未登記之土地上，雖其原誤載坐落彰化縣彰化市○○○段六六○之一
      六號土地，嗣於八十八年九月十八日，已以（八八）彰地二字第一二三三一號
      函函送更正後之複丈成果圖，更正地號為同所第六六○之四及六六○之四七地
      號。有該函附卷可按，上訴人指稱該土地係他人未登記之土地，即有未合。查
      該六六○之四號土地目為道，自民國三十六年七月一日總登記時即登記為被上
      訴人所有，有其提出之土地登記簿謄本在卷可稽。至於另一筆六六○之四七地
      號則於八十八年九月三日自同所第六六○之九地號分割而來，該六六○之九地
      號又係六十三年八月二十六日由同所六六○之五地號分割而來，該六六○之五
      地號原為同所第六六○地號，民國五十三年七月十日因實施都市平均地權，乃
      逕為分割。該六六○地號民國三十五年七月一日時即登記為「彰化水利組合」
      所有，五十年十一月七日變更名義為被上訴人名義，凡此均有被上訴人提出之
      土地登記簿謄本存卷可考，顯然系爭上訴人占用之土地並非未登記之土地。上
      訴人雖又主張：坐落彰化縣彰化市○○○段六六○之九號之土地位於彰化市○
      ○路之東邊，上訴人善意占有之未登記之土地位於線西路之西，二者並不相鄰
      ；又同所六六○之四七地號土地係八十八年九月六日始補行登記，但所有權原
      因發生日期卻是八十三年八月十九日，日期相差懸殊互有矛盾等語。然查該六
      六○之九地號土地六十三年登記之面積有二二○八平方公尺，包括系爭六六○
      之四七號土地在內，有被上訴人提出之土地登記簿謄本在卷可稽，且該筆土地
      係主管地政機關逕為分割，而被上訴人之所有權於分割前即已存在，已如前述
      ，並非八十八年九月六日始從未登記之土地變更為已登記之土地，上訴人此部
      分主張亦屬無據。綜上所述，系爭土地既非未登記之土地，上訴人主張其得依
      時效取得登記為土地所有權人，並非無權占有云云，即無理由。
    (三)次按地上權係指在他人土地有建築物或竹木為目的而使用其土地，應有行使地
      上權之意思而占有為要件（最高法院八十三年台上字第三二四○號判決參照）
      本件上訴人既已表明其占用系爭土地係本於租賃關係或所有之意思（見上訴人
      於原審八十七年九月二日筆錄及其八十八年六月十七日反訴起訴狀之所載），
      足見其非自始以行使地上權之意思而占有系爭土地甚明，是其亦與時效取得地
      上權之要件不合。況因時效而取得地上權者，僅得請求登記為地上權人，在未
      經登記前，尚不能本於地上權之法律關係，對於土地所有人有所主張（最高法
      院七十一年台上字第一七九一號判決參），本件上訴人於本院審理中，迄未向
      地政機關請求登記為地上權人，此為其二人在本院所是認，則其辯稱其已因時
      效取得地上權，其在系爭土地上興建房屋使用乃有正當權源一節，委無足取，
      是其仍不得據以對抗土地所有人而認其並非無權占有。
五、綜上所述，被上訴人本於民法第七百六十七條物上請求權之法律關係，訴請上訴
    人二人應將系爭土地上之地上建物拆除，並將系爭土地交還予被上訴人，為有理
    由，應予准許。原審據此而為上訴人敗訴之判決，並酌定相當之擔保金額，准許
    被上訴人假執行之聲請，暨依職權宣告上訴人等得供相當之擔保金額免假執行，
    經核並無違誤，上訴意旨仍執陳詞任意指摘原判決不當，並求為廢棄改判，非有
    理由，應予駁回。
六、據上論結，本件上訴為無理由，爰依民事訴訟法第四百四十九條第一項、第八十
    五條第一項、第七十八條，判決如主文。
中      華      民      國    八十九     年      八       月   二十九   日
~B1民事第五庭審判長法  官  陳滿賢
~B2                法  官  林松虎
~B3                法  官  朱  樑
右為正本係照原本作成。
如對本判決上訴，須於收受判決送達後二十日內向本院提出上訴書狀，其未表明上訴
理由者，應於提出上訴後二十日內向本院提出上訴理由書（須按他造人數附具繕本）
，並繳納送達用雙掛號郵票拾份（每份參拾肆元）。
上訴時應提出委任律師或具有律師資格之人之委任狀；委任有律師資格者，另應附具
律師及格證書及釋明委任人與受任人有民事訴訟法第四百六十六條之一第一項但書或
第二項（詳附註）所定關係之釋明文書影本。
~B                書記官  李妍嬅
中      華      民      國    八十九     年      八       月   三十一   日
附註：
民事訴訟法第四百六十六條之一（第一項、第二項）
對於第二審判決上訴，上訴人應委任律師為訴訟代理人。但上訴人或其法定代理人具
有律師資格者，不在此限。
上訴人之配偶、三親等內之血親、二親等內之姻親，或上訴人為法人、中央或地方機
關時，其所屬專任人員具有律師資格並經法院認為適當者，亦得為第三審訴訟代理人
。
                                                                        Ｈ


司法院資訊處製作；財團法人民間司法改革基金會備份。
